臺灣高等法院臺南分院刑事裁定　　　　 96年度交抗字第105號
抗　告　人　交通部公路總局嘉義區監理所麻豆監理站
代　表　人　甲○○
受處分人　　乙○○
上列抗告人因聲明異議案件，不服臺灣臺南地方法院中華民國
96年 5月24日所為裁定（96年度交聲字第292號），提起抗告，
本院裁定如下：
    主  文
抗告駁回。
    理  由
一、抗告意旨略以：依據法務部九十五年五月二十五日法律字第
    0950700393號函函釋略以：「不起訴處分」包括「緩起訴處
    分」。緩起訴處分為一種便宜不起訴處分，檢察官為緩起訴
    處分時依刑事訴訟法第二百五十三條之二第一項規定對被告
    所為之指示及課予負擔，係一種特殊的處遇措施，並非刑罰
    。故而刑事案件經檢察官為緩起訴處分確定後，宜視同不起
    訴處分確定，得依違反行政法上義務規定裁處。按行政罰法
    第二十六條第一項規定，一行為同時觸犯刑事法律及違反行
    政法上義務規定者，依刑事法律處罰之。此所謂「依刑事法
    律處罰之」應係指罪刑法定主義及刑事法律正當程序運作完
    成始足當之。緩起訴處分與上述條文所稱之「依刑事法律處
    罰」仍屬有別。從而本案依道路交通管理處罰條例第三十五
    條第一項第一款規定裁處行政罰鍰於法並無牴觸，爰依同條
    例第八十七條第三項規定提起抗告，請求撤銷原裁定，並維
    持原處分云云。
二、原裁定略以：
（一）本件異議人乙○○於民國（下同）九十五年十二月十六日
      二十三時三十五分許，駕駛車號Ｐ八─八一０一號自小客
      車，於臺南縣官田鄉○○○道北上三０六‧五公里處，因
      酒後駕車，經當場測得呼氣酒精濃度約為每公升零點二七
      毫克（MG/L）。異議人已承認其酒後駕車肇事之事實，並
      有其簽收之舉發違反道路交通管理事件通知單、九十六年
      度偵字第二六一二號緩起訴書影本及臺灣高等法院被告前
      案紀錄表各一紙在卷可憑，故異議人飲用酒類後，於上開
      時、地駕上開汽車，經測試檢定有酒精濃度超過規定標準
      即吐氣所含酒精濃度每公升零點二七毫克之事實，即堪認
      定。
（二）惟按九十五年二月五日生效之行政罰法第二十六條第一項
      規定，一行為同時觸犯刑事法律及違反行政法上義務規定
      者，依刑事法律處罰之。但其行為應處以其他種類行政罰
      或得沒入之物而未經法院宣告沒收者，亦得裁處之。究其
      立法目的，一行為同時觸犯刑事法律及違反行政法上義務
      規定時，由於刑罰與行政罰同屬對不法行為之制裁，而刑
      罰之懲罰作用較強，故依刑事法律處罰，即足資警惕時，
      實無一事二罰再處行政罰之必要，且刑事法律處罰，由法
      院依法定程序為之，較符合正當法律秩序，應予優先適用
      ，但罰鍰以外之沒入或其他種類行政罰，因兼具維護公共
      秩序之作用，為達行政目的，行政機關仍得併予裁處。再
      者，其他種類行政罰，係指違反行政法上之義務應受「裁
      罰性」之「不利處分」，依行政罰法第二條規定，包括限
      制或禁止行為之吊扣證照處分及警告性之講習處分。
（三）查：檢察官依刑事訴訟法第二百五十三條之二第一項第
      四款規定為緩起訴處分，命被告向公益團體捐款者，被告
      係履行檢察官為緩起訴處分命令，性質上自屬處分金，與
      罰金無異，且依刑事訴訟法第二百五十三條之二第二項規
      定命被告捐款之金錢給付命令，並得為民事強制執行名義
      。是以，檢察官命令被告為捐款之金錢給付，此等命令雖
      非刑罰，但仍是一種特殊的處遇措施，會產生未經裁判即
      生終局處理案件之實質效果，亦即性質上已係實質的制裁
      ，造成被告財產減少的影響，其捐款解釋上亦屬道路交通
      管理處罰條例第三十五條第八項所規定之罰金，被告即係
      履行檢察官為緩起訴處分命令，與受刑事處罰無異，況行
      政罰法第二十六條第一項僅規定「依刑事法律處罰之」，
      並未明定應依刑法第三十三條、第三十四條所定主從刑罰
      之種類科罰，檢察官命令被告捐款之金錢給付即係依刑事
      訴訟法第二百五十三條之二第一項第四款規定所為，自與
      行政罰法第二十六條第一項「依刑事法律處罰之」之規定
      ，尚無扞格之處。另緩起訴處分所定緩起訴期間期滿後，
      該緩起訴處分將發生禁止對已為緩起訴處分之同一犯罪事
      實再行起訴之效力，即所謂「緩起訴處分之實質確定力」
      （最高法院九十四年台非字第二一五號判例參照），故檢
      察官所為對於異議人之緩起訴處分，實已產生實質刑罰之
      效果。再依刑事訴訟法第二百五十三條之一規定，有關緩
      起訴處分，需具備之要件亦與不起訴處分之要件有間，且
      不起訴處分係自處分確定時起即發生實體上之確定力，不
      若緩起訴處分於緩起訴處分之期間（即猶豫期間）僅發生
      形式之確定力。因之，倘認行政罰法第二十六條第二項規
      定之「不起訴處分」包含「緩起訴處分」之情形，是否已
      逾文義解釋之範圍，實有疑問。行政罰法第二十六條第二
      項規定既未明文包含「緩起訴處分」之類型，而對於人民
      不利益之規定本不得任意加以擴張其適用，自不宜逕認行
      政罰法第二十六條第二項之規定於經緩起訴處分之情形亦
      有適用。至於法務部九十五年五月二十五日法律字第０
      九五０七００三九三號函雖略以：行政罰法第二十六條第
      二項所稱「不起訴處分」包括「緩起訴處分」在內等語，
      然基於前揭之理由，從而，緩起訴處分既非不能證明行
      為人之犯罪事實，且有金錢給付、勞務給付及處遇措施之
      實質處罰，自與上開行政罰法第二十六條第二項列舉之不
      起訴處分等情形迥然有別，仍無從遽為比擬而為相同之處
      置。另按緩起訴處分於緩起訴處分之期間（即猶豫期間）
      僅發生形式之確定力，若符合刑事訴訟法第二百五十三條
      之三第一項之要件，檢察官仍得依職權或依告訴人之聲請
      撤銷原處分，繼續偵查或起訴，且依同法條第二項規定檢
      察官撤銷緩起訴之處分時，被告已履行之部分，不得請求
      返還或賠償。是本件緩起訴處分期滿日係九十七年四月十
      二日，有臺灣高等法院被告前案紀錄表附卷可稽，而上揭
      原處分機關裁決日係九十六年四月十一日，係在緩起訴猶
      豫期間前，如以上揭法務部函示稱「不起訴處分」包括「
      緩起訴處分」在內，則緩起訴猶豫期間內異議人已遵照檢
      察官命令繳交捐款之緩起訴處分金，再受行政裁處罰鍰，
      苟再遭撤銷該緩起訴處分，已繳交捐款緩起訴處分金依法
      已不得請求返還（益徵實質刑罰之效果），復經檢察官起
      訴，再受法院審判施以刑罰制裁，恐生「一事三罰」之危
      險，該函示見解自難引為論據。又對於酒後駕車，同一
      行為經交通裁決機關裁處罰鍰及吊扣駕照，復經檢察官為
      緩起訴並命向公益團體捐款者，其捐款解釋上亦屬道路交
      通管理處罰條例第三十五條第八項所規定之罰金，即係履
      行檢察官為緩起訴處分命令，與受刑事處罰無異，自不應
      再受行政裁罰，法院應撤銷交通裁決機關有關罰鍰部分之
      處分，並為該部分不罰之諭知。
（四）本件異議人飲用酒類，已達不能安全駕駛動力交通工具之
      程度，竟仍駕駛上開汽車上路之事實，業經臺灣臺南地方
      法院檢察署檢察官以九十六年度偵字第二六一二號緩起訴
      處分在案，異議人並依命令向臺南觀護志工協進會支付三
      萬元，有該緩起訴處分書、郵政跨行匯款申請書等影本各
      一紙在卷可按。異議人已支付之緩起訴處分金已逾道路交
      通管理處罰條例第九十二條第三項所訂最低罰鍰基準規定
      ，亦無同條例第三十五條第八項補繳罰鍰之問題。從而，
      異議人酒後駕車之行為同時觸犯刑法及違反行政法上義務
      ，並經檢察官緩起訴處分確定，揆諸前揭說明，裁處罰鍰
      部分自無從再適用行政罰之必要。原處分機關逕以異議人
      酒精濃度超過規定標準，對其裁處罰鍰一萬九千五百元，
      尚有未洽。另汽車駕駛人，駕駛汽車經測試檢定酒精濃度
      超過規定標準，依處罰條例第二十四條第一項第二款、第
      三十五條第一項第一款規定應對違規人施以道安講習並裁
      處吊扣駕駛執照十二個月，係罰鍰以外對於預防再犯之行
      政罰，乃裁罰性之不利處分，為達抑止酒後駕車之不法行
      為，維護道路交通用路權人之生命、身體之安全法益，依
      行政罰法第二十六條但書之規定，得裁處之。原處分機關
      原裁決既有上開可議之處，且漏未裁處異議人吊扣駕駛執
      照十二月，即有未洽，應撤銷原處分，另諭知吊扣乙○○
      駕駛執照十二個月並接受道路交通安全講習之處分。
三、經查：
（一）本件受處分人乙○○於九十五年十二月十六日二十三時三
      十五分許，明知已酒醉不能安全駕駛汽車，仍駕駛車牌號
      碼Ｐ八─八一０一號自用小客車，行經臺南縣官田鄉○○
      ○道北上三０六點五公里處，因受酒精影響而無法集中注
      意力，致偏離車道往右衝撞路旁的檳榔攤。嗣乙○○送醫
      後，經警前往醫院對其實施呼氣中酒精濃度測試結果，測
      得其呼氣中酒精濃度達每公升０．二七毫克，因受處分人
      有酒精濃度超過規定標準之違規事實，舉發單位因而填製
      南縣警交字第M00000000號舉發違反道路交通管理事件通
      知單舉發。嗣受處分人提出申訴，經原處分機關調查結果
      ，仍認受處分人有違規事實，原處分機關乃依道路交通管
      理處罰條例第三十五條第一項第一款、違反道路交通管理
      事件統一裁罰基準及處理細則第四十三條、第四十四條及
      第六十七條之規定，於九十六年四月十一日以麻監裁罰字
      第裁75-M00000000號裁決書，裁處罰鍰一萬九千五百元整
      ，並施以道安講習處分，有酒精濃度測定值表、上開舉發
      書、裁決書在卷足憑。受處分人因上開酒醉駕車之行為，
      業經臺灣臺南地方法院檢察署於九十六年三月十六日以九
      十六年度偵字第二六一二號為緩起訴處分確定，其期間為
      一年，並應依緩起訴內容向臺南觀護志協進會支付三萬元
      在案。
（二）按「一行為同時觸犯刑事法律及違反行政法上義務規定者
      ，依刑事法律處罰之。但其行為應處以其他種類行政罰或
      得沒入之物而未經法院宣告沒收者，亦得裁處。前項行為
      如經不起訴處分或為無罪、免訴、不受理、不付審理之裁
      判確定者，得依違反行政法上義務規定裁處之。」，為行
      政罰法第二十六條所明定，並自九十五年二月五日起生效
      施行。另汽車駕駛人，駕駛汽車經測試檢定酒精濃度超過
      規定標準，應對違規人施以道路交通安全講習並裁處吊扣
      其駕駛執照一年，道路交通管理處罰條例第二十四條第一
      項第二款、第三十五條第一項第一款分別定有明文。又按
      檢察官之緩起訴處分於緩起訴期間內，有下列情形之一者
      ，檢察官得依職權或依告訴人之聲請撤銷原處分，繼續偵
      查或起訴：(1)於期間內故意更犯有期徒刑以上刑之罪，經
      檢察官提起公訴者。(2)緩起訴前，因故意犯他罪，而在緩
      起訴期間內受有期徒刑以上刑之宣告者。(3)違背第二百五
      十三條之二第一項各款之應遵守或履行事項者。刑事訴訟
      法第二百五十三條之三第一項定有明文。故檢察官為「緩
      起訴」處分者，於緩起訴之猶豫期間內，最終是否會被檢
      察官提起公訴，懸而未定，即緩起訴處分於猶豫期間內尚
      未具有實質之確定力，檢察官仍得依前開刑事訴訟法規定
      ，依職權或依告訴人之聲請，將被告緩起訴處分撤銷，故
      緩起訴期間屆滿前，該緩起訴處分仍有被撤銷之可能，此
      時原處分機關若依法為行政裁決，將使受處分人有同時遭
      受行政處罰及刑事訴追之危險，顯與前開行政罰法第二十
      六條規定之立法意旨相違背。再者，按緩起訴之被告依檢
      察官緩起訴處分命令，向公益團體繳納捐款，係履行檢察
      官為緩起訴處分命令，性質上自屬於處分金，與罰金無異
      。則道路交通管理處罰條例第三十五條第八項所規定之罰
      金，解釋上自應包括依檢察官緩起訴處分命令，而向公益
      團體繳納捐款，即履行檢察官為緩起訴處分命令，與受刑
      事處罰無異，自不應再受行政裁罰。
四、綜上所述，本件受處分人酒後駕駛汽車行為之同一事實，既
    經檢察官為緩起訴處分確定，於緩起訴期間，交通監理機關
    對受處分人之酒駕行為，即不得再依違反道路交通管理處罰
    條例之相關規定裁罰。原審對於受處分人關於受行政裁罰之
    聲明異議，根據上開說明，而撤銷原處分，改處受處分人吊
    扣其駕駛執照十二個月，並接受道路交通安全講習，於法並
    無不合，抗告人援引法務部之函釋指摘原裁定不當，求為撤
    銷原裁定，為無理由，應予駁回。
五、據上論結，應依道路交通案件處理辦法第二十六條，刑事訴
    訟法第四百十二條，裁定如主文。
中　　華　　民　　國　　96　　年　　7　　月　　18　　日
                  刑事第二庭    審判長法　官  葉居正
                                      法　官  吳森豐
                                      法　官  吳勇輝
以上正本證明與原本無異。
不得再抗告。
                                      書記官  李良倩
中　　華　　民　　國　　96　　年　　7　　月　　20　　日
